臺灣高等法院民事裁定　　　　　　　　　100年度抗字第556號
抗　告　人　財團法人法律扶助基金會
法定代理人　吳景芳
代　理　人　金昶輝
上列抗告人因與相對人朱鑽湫間確定訴訟費用額事件，對於中華
民國100年3月9日臺灣宜蘭地方法院100年度事聲字第19號裁定提
起抗告，本院裁定如下：
    主      文
抗告駁回。
抗告費用由抗告人負擔。
    理      由
一、抗告意旨略以：抗告人對於第三人林朱美給予法律扶助，就
    其與相對人間請求離婚事件於臺灣宜蘭地方法院為訴訟代理
    之扶助，經該院判決確定在案。因法律扶助法第35條規定為
    民事訴訟法之特別法，依中央法規標準法第16條規定應優先
    適用，且該條規定之律師酬金，並非以民事第三審之律師酬
    金或法院為受扶助人選任律師為其特別代理人或訴訟代理人
    致支出之律師酬金為限，故依據法律扶助法第35條規定，抗
    告人因此次扶助共支出之訴訟費用新臺幣（下同） 3萬元，
    自得視為訴訟費用之一部，為此聲請確定訴訟費用。是原法
    院司法事務官裁定駁回抗告人之聲請，及原裁定駁回抗告人
    之聲明異議，其認事用法均有違誤等語。
二、按「分會就扶助事件所支出之酬金及必要費用，視為訴訟費
    用之一部」，法律扶助法第35條第1項固定有明文。經查：
  (一)民事訴訟非採用律師訴訟主義。當事人所支出之律師費用。
    自不在訴訟費用之內。至當事人之旅費及當事人確有不能自
    為訴訟行為。必須委任人代理之情形所支出之代理人費用。
    如可認為伸張權利或防禦上所必要者。應屬訴訟費用之一種
    。於必要限度內。得令敗訴人賠償。所謂必要限度。依訟爭
    或代理之事件及當事人、代理人之身分定之。當事人如有爭
    執由法院斷定（司法院院字第205號解釋意旨參照）。
  (二)訴訟費用之範圍，除裁判費外，尚包括民事訴訟法第77條之
    23至第77條之25所規定之費用在內。而民事訴訟法第77條之
    25條規定：「法院或審判長依法律規定，為當事人選任律師
    為特別代理人或訴訟代理人者，其律師之酬金由法院或審判
    長酌定之。前項酬金及第 466條之3第1項之酬金為訴訟費用
    之一部，其支給標準，由司法院參酌法務部及中華民國律師
    公會全國聯合會意見定之。」是以，須法院或審判長依法律
    規定為當事人選任律師為特別代理人或訴訟代理人，及第三
    審律師酬金始得列為訴訟費用之一部。而司法院院字第205
    號解釋亦認我國第一、二審民事訴訟非採用律師訴訟主義，
    當事人所支出之律師費用，自不在訴訟費用之內。至當事人
    確有不能自為訴訟行為，必須委任人代理之情形所支出之代
    理人費用，如可認為伸張權利或防禦上所必要者，應屬訴訟
    費用之一種，於必要限度內，得令敗訴人賠償。另參酌民事
    訴訟法第110條第1項第3款及第2項規定，於准予訴訟救助情
    形，亦僅審判長依法律規定為受救助人選任律師代理訴訟時
    ，得行免付酬金，並將之列為訴訟費用，由國庫墊付。職是
    ，於第一、二審，一般律師酬金不在訴訟費用範圍之內，必
    係法院或審判長依法律規定為當事人選任律師為特別代理人
    或訴訟代理人，其酬金始屬訴訟費用之一部（最高法院81年
    度台上字第90號判決意旨參照）。
  (三)須法院或審判長依法律規定為當事人選任律師為特別代理人
    或訴訟代理人及第三審律師酬金，始得列為訴訟費用之一部
    。而我國第一、二審民事訴訟非採用律師訴訟主義，當事人
    所支出之律師費用，自不在訴訟費用之內。至當事人確有不
    能自為訴訟行為，必須委任人代理之情形所支出之代理人費
    用，如可認為伸張權利或防禦上所必要者，應屬訴訟費用之
    一種，於必要限度內，得令敗訴人賠償，亦經司法院院字第
    205號解釋明確。另參酌民事訴訟法第110條第1項第3款規定
    ，於准予訴訟救助情形，審判長依法律規定為受救助人選任
    律師代理訴訟時，暫行免付酬金。於民事訴訟之第一、二審
    ，必係法院或審判長依法律規定為當事人選任律師為特別代
    理人或訴訟代理人，其酬金始屬訴訟費用之一部。至於法律
    扶助法第 35條第1項規定分會就扶助事件所支出之酬金及必
    要費用，視為訴訟費用之一部。其立法理由為：「一、受扶
    助人既係透過基金會之協助而進行訴訟，則其依法或裁判得
    向對造請求之訴訟費用者，當無平白受領之理，且為簡化基
    金會求償之程序，爰參酌民事訴訟法第 114條之精神，就分
    會為提供法律扶助所支出之酬金及必要費用，明定視為訴訟
    費用之一部，並於第2項及第3項規定，得向負擔訴訟費用之
    他造請求返還。另為避免分會必須另行訴訟始能取得執行名
    義，爰於第四項明定，分會得據受扶助人有執行力之執行名
    義，直接聲請確定訴訟費用額並據以聲請強制執行。二、基
    金會依前開規定取得訴訟費用之執行名義，既來自受扶助人
    ，自得以其金額，抵充受扶助人應繳付之酬金及必要費用。
    」。可知法律扶助法第35條之立法原意，係將受扶助人其依
    法或裁判得向對造請求之訴訟費用，於受扶助範圍內，將之
    移轉至財團法人法律扶助基金會。財團法人法律扶助基金會
    之訴訟費用請求權，既係受讓自受扶助人，其權利範圍自不
    得超逾受扶助人自行請求確定訴訟費用額之範圍。…易言之
    ，於法律扶助情形，仍須法院或審判長依法律規定為當事人
    選任律師為特別代理人或訴訟代理人，及第三審之律師酬金
    始得列為訴訟費用之一部。系爭律師酬金非法院或審判長依
    法律規定為當事人選任律師為特別代理人或訴訟代理人而生
    ，財團法人法律扶助基金會據以聲請確定訴訟費用額，於法
    未合（最高法院99年度台抗字第 837號裁定意旨參照，最高
    法院99年度台抗字第992、994號裁定亦採同一見解）。
  (四)本院暨所屬法院99年法律座談會民事類第20號提案，研討結
    果亦採同一見解，理由略以：法律扶助法第35條第1至4項之
    立法說明「受扶助人既係透過基金會之協助而進行訴訟，則
    其依法或裁判得向對造請求之訴訟費用者，當無平白受領之
    理，且為簡化基金會求償之程序，爰參酌民事訴訟法第114
    條之精神，就分會為提供法律扶助所支出之酬金及必要費用
    ，明定視為訴訟費用之一部，並於第2項及第3項規定，得向
    負擔訴訟費用之他造請求返還。另為避免分會必須另行訴訟
    始能取得執行名義，爰於第 4項明定，分會得據受扶助人有
    執行力之執行名義，直接聲請確定訴訟費用額並據以聲請強
    制執行」。該立法理由所謂得向對造請求之訴訟費用係指「
    依法或裁判」，其中所指依裁判固無論矣，而「依法」者當
    非指依法律扶助法，蓋法律扶助法祇是規定得向對造請求之
    律師酬金或必要費用視為訴訟費用之一部，僅明示基金會分
    會得持受扶助人有「執行力」執行名義聲請確定訴訟費用額
    ，無須再透過受扶助事件之當事人為聲請而已，至於得否向
    受扶助人之對造請求訴訟費用之返還，返還數額若干，仍須
    依其他法律定之。基此，如依民事訴訟法提起訴訟，關於第
    一、二審民事事件訴訟代理採律師許可代理，第三審民事事
    件方採律師強制代理、律師酬金為訴訟費用之一部（民事訴
    訟法第68條第1項、第466條之1第1項前段、第466條之3第1
    項參照），果民事訴訟第一、二審當事人委任律師為訴訟代
    理人所給付酬金，除非當事人另有約定外，不論勝敗向由當
    事人自行負擔而不列為訴訟費用之一部，此乃不採律師強制
    代理之當然結論，何以能因當事人之一造有無受基金會扶助
    結果而有不同；若謂就扶助事件所支出之酬金及必要費用，
    視為訴訟費用之一部即為基金會分會請求受扶助人之對造返
    還酬金或必要費用之依據，顯然法律創造人民原來所無之負
    擔，此法律亦屬違反憲法平等權之法律；亦無國家設置機構
    一邊扶助人民，另一面再向原無需負擔費用之一方請求返還
    之理。再者，基金會分會若同時扶助民事訴訟之兩造（當然
    選任律師不同），不論訴訟結果為何，基金會分會聲請確定
    訴訟費用額而得為准許，豈為扶助之立法本旨（不論何造訴
    訟初始受扶助、訴訟結束要返還受扶助之金額？）綜此，…
    …支出酬金或必要費用應指依法律扶助法以外其他法律規定
    得請求受扶助人之對造返還者，方屬當之，如訴訟中由基金
    會分會支出之必要訴訟費用（勘測費、提解費、登報費等等
    ）或第三審律師酬金等為是。
  (五)抗告人主張其扶助林朱美共計支出第一審律師酬金 3萬元，
    固提出原法院95年度婚字第 165號判決書、審查決定通知書
    、扶助律師接案通知書、預付酬金領款單、結案酬金領款單
    等件為證（見原法院99年度司家聲字第 31號案卷第5至13頁
    ）。惟上開律師既非法院或審判長依法為林朱美所選任之特
    別代理人或訴訟代理人，本諸前揭實務見解，法律扶助法並
    非民事訴訟法之特別法，法律扶助法關於訴訟費用之負擔仍
    受民事訴訟法相關規定所拘束，受扶助人並非當然由法院或
    審判長為其選任第一、二審之特別代理人或訴訟代理人，難
    認上開律師酬金係伸張權利或防禦上所必要之支出。則抗告
    人就法律扶助法第35條採文義解釋，謂該條係民事訴訟法之
    特別法、前開律師酬金為訴訟費用之一部云云，尚非可取。
  (六)抗告人另稱法律扶助法第35條立法理由記載「…三、律師代
    理訴訟之酬金為法律扶助經費主要支給項目，對造當事人依
    法或裁判應負擔訴訟費用者，亦應使其負擔提供扶助律師之
    代理訴訟酬金；再者，民事訴訟法原則上雖未將律師酬金列
    為訴訟費用之一部，但在訴訟救助及上訴第三審（民事訴訟
    法第466條之3）之情形則將律師酬金列為訴訟費用之一部。
    究其本質，與訴訟救助相同，而就律師強制訴訟代理一點，
    則與上訴第三審之規定精神一致，故於第三項規定基金會提
    供扶助律師之代理訴訟酬金亦為訴訟費用之一部」，故法律
    扶助之律師酬金應屬訴訟費用一部云云。惟上開內容並非司
    法院提案說明，而係邱太三委員等人提案說明，此有立法院
    第五屆第四會期第十六次會議議案文書第35提案說明在卷。
    則抗告人僅憑部分提案立法委員個人意見，推論法律扶助之
    律師酬金均應視為訴訟費用之一部，亦無足採。
三、從而，抗告人依法律扶助法第35條聲請確定訴訟費用額，於
    法未合，不應准許。原裁定駁回抗告人異議，依法並無不合
    。抗告意旨指摘原裁定不當，聲明廢棄並更為裁定，為無理
    由，應予駁回，爰裁定如主文。
中    華    民    國   100    年    4     月    21    日
                    民事第十七庭
                        審判長法  官  藍文祥
                              法  官  張競文
                              法  官  陳麗芬
正本係照原本作成。
本裁定除以適用法規顯有錯誤為理由外，不得再抗告。如提起再
抗告，應於收受後10日內委任律師為代理人向本院提出再抗告狀
。並繳納再抗告費新台幣１千元。
中    華    民    國   100    年    4     月    22    日
                              書記官  張永中